臺灣臺北地方法院民事判決　　　　　　　　　　　　九十二年度訴字第三九二五號
　　原　　　告　內政部警政署保安警察第六總隊
　　法定代理人　丙○○
　　訴訟代理人　林宜君律師
　　複　代理人　戊○○
　　被　　　告　丁○○
　　訴訟代理人　乙○○
　　被　　　告　甲○○
　　訴訟代理人　董良駿律師
右當事人間返還土地等事件，本院於民國九十三年六月十日言詞辯論終結，判決如左
：
    主    文
被告丁○○應給付原告新臺幣貳拾肆萬壹仟貳佰零壹元，及自民國九十二年十月三日
起至清償日止，按年息百分五計算之利息。
被告甲○○應給付原告新臺幣貳拾肆萬貳仟伍佰拾捌元，及自民國九十二年八月二
十八日起至清償日止，按年息百分五計算之利息。
被告甲○○應自民國九十二年八月二十八日起至搬離如附件所示Ｂ代號房屋（門牌號
碼：臺北市○○街三七○巷五十五之一號）之日止，按月給付原告新臺幣壹萬貳仟伍
佰陸拾貳元。
被告甲○○應將坐落於臺北市○○區○○段四小段三二五之一地號土地，如附件所示
Ｂ部分，面積六十三平方公尺，門牌號碼為臺北市○○街三七○巷五五之一號建物拆
除，將土地返還原告。
原告其餘之訴駁回。
訴訟費用由被告甲○○負擔十分之八，餘由原告負擔。
本判決第一項得假執行。
本判決第二項得假執行，但被告甲○○如以新臺幣貳拾肆萬貳仟伍佰拾捌元預供擔
保，得免為假執行。
本判決第三項得假執行，但被告甲○○如以新臺幣壹拾貳萬伍仟陸佰貳拾元預供擔保
，得免為假執行。
本判決第四項，於原告以新臺幣貳佰壹拾萬元為被告甲○○供擔保後，得假執行；但
被告甲○○如以新臺幣陸佰貳拾捌萬壹仟壹佰元預供擔保，得免為假執行。
原告其餘假執行之聲請駁回。
    事實及理由
壹、原告起訴主張：
一、原告內政部警政署保安警察第六總隊經管之眷舍即門牌號碼臺北市○○街三七０
    巷五十五號之房屋（坐落土地之地號為臺北市○○區○○段四小段三二五之一，
    下稱系爭土地），原配住予在職人員即被告丁○○（現已退休）居住。然因被告
    丁○○將上開配住房屋出租他人，不符合配住眷舍之規定，原告曾訴請被告丁○
    ○將非法占住之上開配住房屋騰空交還，並於民國九十一年一月十四日在本院臺
    北簡易庭與被告丁○○作成和解筆錄，和解內容為：「一、被告願于民國九十一
    年一月二十日前自臺北市○○街三七０巷五十五號搬遷，並將該房屋返還原告，
    屋內如有未搬出之物品視同廢棄物。」，惟被告丁○○竟於交還上開配住房屋一
    部分之同時，與被告甲○○占用上開配住房屋坐落之後半部土地，且於九十一年
    四月十二日將上開配住房屋之一部分，變更門牌住址為臺北市○○街三七０巷五
    十五之一號（下稱系爭五十五之一號房屋，如附件臺北市松山地政事務所九十二
    年十二月二十四日土地複丈成果圖Ｂ代號所示），並共同竊佔上開配住房屋，所
    餘部分則仍為臺北市○○街三七○巷五十五號（下稱系爭五十五號房屋，如附件
    臺北市松山地政事務所九十二年十二月二十四日土地複丈成果圖Ａ代號所示），
    是被告丁○○、甲○○侵害原告之權利，應連帶負損害賠償責任。又被告丁○○
    、甲○○無權占有使用上開配住房屋，係無法律上之原因而獲致相當於租金之利
    益，自應返還相當於最高限額租金數額之不當利益予原告。被告丁○○、甲○○
    應返還之不當得利金額各如附表一、二所示。再者，被告丁○○、甲○○所占用
    之系爭五十五之一號房屋，所坐落之系爭土地，為原告所經管，被告丁○○、甲
    ○○上開行為實已妨害原告對系爭土地之所有權，依民法第七百六十七條規定，
    原告自得請求被告丁○○、甲○○拆除系爭五十五之一號房屋，回復原狀後返還
    系爭土地予原告。爰依民法第一百七十九條、第一百八十四條第一項、第一百八
    十五條、第七百六十七條及土地法第九十七條、第一○五條等規定起訴請求。
二、對被告抗辯所為之陳述：
  (一)原告前訴請求被告丁○○返還無權占有之「臺北市○○街三七０巷五十五號」房
    屋，嗣兩造於本院作成和解筆錄，被告丁○○應依和解筆錄於九十一年一月二十
    日將該房屋返還原告，然被告丁○○竟於交屋同時將該房屋以木板隔間，並將後
    半部隔間申請門牌號碼為五十五之一號，並與被告甲○○共同占有系爭五十五之
    一號房屋及系爭土地，上情由被告甲○○
    之門牌號碼係於九十一年四月十二日方經核准可知。
  (二)原告得知上情後，曾於九十二年三月十四日發函催告被告甲○○、丁○○限期返
    還系爭五十五之一號房屋，被告甲○○乃於九十二年四月十八日與原告簽訂交屋
    協議書，並協議條件如下：「一、甲方甲○○現占住於乙方所有臺北市○○街三
    七０巷五五號之一房屋，今甲方自願於民國九十二年六月十八日將系爭房屋當點
    交乙方接管，至於房屋內如有未搬出之物品，均視同廢物，任由乙方自行處理甲
    方不得有任何異議。‧‧‧」，然屆期被告甲○○仍拒不返還系爭五十五之一號
    房屋，是以，被告甲○○、丁○○係無權占有系爭五十五之一號房屋及系爭土地
    ，事屬灼然。
  (三)被告甲○○於主張倘原告願給付渠搬遷補償費始有和解可能，然原告給付無權占
    有者搬遷補償費，於法無據，況被告甲○○並非原配住戶，原告實無可能給付渠
    搬遷補償費，否則豈非有圖利他人之嫌？
三、爰此聲明：
  (一)被告丁○○應給付原告新臺幣（下同）一百三十一萬六千九百二十元及自起訴狀
    繕本送達之翌日起（即九十二年十月三日）至清償日止，按年息百分之五計算之
    利息。
  (二)被告丁○○、甲○○應連帶給付原告三十九萬三千三百九十九元及分別自起訴狀
    繕本送達之翌日起（即各為九十二年十月三日、九十二年八月二十八日）至清償
    日止，按年息百分之五計算之利息，並自起訴狀繕本送達之翌日起（即各為九十
    二年十月三日、九十二年八月二十八日）至被告搬離系爭房屋止，依所占用土地
    申報總價年息百分之五計算之租金。
  (三)被告丁○○、甲○○應將座落於臺北市○○區○○段四小段三二五之一地號土地
    上門牌號碼臺北市○○街三七０巷五五之一號房屋（面積：六十三平方公尺）拆
    除，回復原狀後返還土地予原告。
  (四)陳明願供擔保，請准宣告假執行。
貳、被告丁○○抗辯：
一、被告丁○○與原告在本院臺北簡易庭九十年度北簡字第一二○五四號返還房屋事
    件（下稱前簡易訴訟）達成和解後就搬出去，嗣後被告甲○○是否聲請新的門牌
    號碼，與被告丁○○並不相干，被告丁○○亦不知情。
二、爰此聲明駁回原告之訴及假執行之聲請。
參、被告甲○○抗辯：
一、被告甲○○自認係系爭五十五之一號房屋之現占有人，而系爭五十五之一號房屋
    為被告甲○○於八十七年四月二十日花費八萬元，自被告丁○○受讓其自建部份
    ，雙方訂有讓渡協議書為憑，並有證人潘傑才可證，被告甲○○雖未及時將
    遷入，但若干年來均居住生活於此，左鄰右舍皆知。是被告甲○○既係合法受讓
    購買系爭五十五之一號房屋，當非無權占有或侵奪，原告指稱被告甲○○與被告
    丁○○係共同竊佔系爭房屋等語，並非事實。
二、原告於八十一年九月三十日之原始移交清冊中，系爭五十五之一號房屋並未列入
    原告管理之範圍，亦有移交清冊可稽，是被告否認原告為系爭五十五之一號房屋
    之管理者，原告當事人不適格。又系爭土地之所有權屬於國有財產局，則原告請
    求拆屋還地及不當得利之損害賠償，究本於民法上何種權利？原告自應闡述釋明
    並舉證以實其說。
三、本院臺北簡易庭九十年度北簡字第一二○五四號和解筆錄內容，被告丁○○願遷
    出之範圍，並未包括系爭五十五之一號房屋在內，此由原告當時所呈之建築改良
    物勘驗成果表為二層樓房、其建築計算面積為四十六‧一五平方公尺等記載可知
    ，亦足證被告甲○○係自被告丁○○受讓其自建之平房的一部分。又上開和解成
    立後，門牌號碼臺北市○○街三七０巷五十五號之系爭五十五號房屋，業已點交
    原告，此為原告所自認，且上開和解筆錄載明「原告其餘請求拋棄」，是原告如
    今再行起訴，實為無理由。
四、原證十所示之交屋協議書是渠在心生恐懼、不自由意識下所簽立。
五、爰此聲明：(一)駁回原告之訴及假執行之聲請。(二)如受不利判決，願供擔保，請准
    宣告免為假執行。
肆、程序方面：
一、承受訴訟方面：
    原告內政部警政署保安警察第六總隊之法定代理人前為施志茂，嗣於訴訟進行中
    由丙○○接任，原告於九十二年十月二十八日依法具狀承受訴訟（本院卷第七十
    六頁至第七十九頁參照），經核於法相符，合先敘明。
二、訴之變更追加方面：
  (一)按「訴狀送達後，原告不得將原訴變更或追加他訴。但有下列各款情形之一者，
    不在此限：‧‧‧二、請求之基礎事實同一者。三、擴張或減縮應受判決事項之
    聲明者。」民事訴訟法第二百五十五條第一項第二款、第三款分別定有明文。
  (二)原告九十二年八月八日起訴時係聲明：「一、被告丁○○、甲○○應連帶給付原
    告二百零三萬八千零五元，及自起訴狀送達之翌日起（即各為九十二年十月三日
    、九十二年八月二十八日）至清償日止，按年息百分之五計算之利息，及自起訴
    狀送達之翌日起（即各為九十二年十月三日、九十二年八月二十八日）至被告搬
    離系爭房屋止，依所占用土地申報總價年息百分之五計算之租金。二、被告甲○
    ○應將坐落臺北市○○區○○段四小段三二五之一地號土地上門牌號碼臺北市○
    ○街三七○巷五五之一號房屋拆除，回復原狀後返還土地予原告。」（本院卷第
    五頁、第六頁參照）。
  (三)嗣於九十三年二月二日具狀變更聲明為：「一、被告丁○○應給付原告一百六十
    萬六千九百一十三元及自起訴狀繕本送達之翌日起（即九十二年十月三日）至清
    償日止，按年息百分之五計算之利息。二、被告丁○○、甲○○應連帶給付原告
    四十九萬一千四百元及分別自起訴狀繕本送達之翌日起（即各為九十二年十月三
    日、九十二年八月二十八日）至清償日止，按年息百分之五計算之利息，並自起
    訴狀繕本送達之翌日起（即各為九十二年十月三日、九十二年八月二十八日）至
    被告搬離系爭房屋止，依所占用土地申報總價年息百分之五計算之租金。三、被
    告丁○○、甲○○應將座落於臺北市○○區○○段四小段三二五之一地號土地上
    門牌號碼臺北市○○街三七０巷五五之一號房屋（面積：六十三平方公尺）拆除
    ，回復原狀後返還土地予原告。」（本院卷第一三四頁至第一三六頁參照）。
  (四)復於九十三年五月三日具狀減縮不當得利之請求並變更聲明為：「一、被告丁○
    ○應給付原告一百三十一萬六千九百二十元及自起訴狀繕本送達之翌日起（即九
    十二年十月三日）至清償日止，按年息百分之五計算之利息。二、被告丁○○、
    甲○○應連帶給付原告三十九萬三千三百九十九元及分別自起訴狀繕本送達之翌
    日起（即各為九十二年十月三日、九十二年八月二十八日）至清償日止，按年息
    百分之五計算之利息，並自起訴狀繕本送達之翌日起（即各為九十二年十月三日
    、九十二年八月二十八日）至被告搬離系爭房屋止，依所占用土地申報總價年息
    百分之五計算之租金。三、被告丁○○、甲○○應將座落於臺北市○○區○○段
    四小段三二五之一地號土地上門牌號碼臺北市○○街三七０巷五五之一號房屋（
    面積：六十三平方公尺）拆除，回復原狀後返還土地予原告。」（本院卷第一五
    三頁至第一五六頁參照）。
  (五)原告上揭行為，均屬在請求基礎事實同一下，擴張或減縮應受判決事項之聲明，
    經核與本段首開規定相符。
三、當事人適格方面：按所謂當事人適格，係指於具體訴訟具備為當事人之資格，因
    而得受本案判決者，原則上以標的法律關係的主體為判斷標準，而法律關係主體
    之認定應以原告起訴時主張之事實作形式上之判斷，而非依法院實際判斷結果為
    準。查原告起訴主張其為系爭土地、系爭五十五號房屋之管理者，被告為無權占
    有其管理房、地之人，而依據所有物返還請求權、不當得利、共同侵權行為等法
    律關係起訴請求，自為適格之當事人，至於被告抗辯系爭五十五號之一房屋並非
    原告所管理，原告當事人不適格等語，容有誤會。
伍、兩造不爭執之事項：
一、「臺北市○○街三七○巷五十五號」房屋為原告所管理。
二、原告為系爭土地管理者。
三、被告丁○○於八十七年八月十日至九十一年一月二十日之間，為「臺北市○○街
    三七○巷五十五號」房屋之無權占有人。
四、原告與被告丁○○於九十一年一月十四日就前簡易訴訟達成訴訟上和解，和解內
    容為：「一、被告（丁○○）願于民國九十一年一月二十日前自臺北市○○街三
    七○巷五十五號搬遷，並將該屋返還原告，屋內如有未搬出之物品視同廢棄物。
    二、原告其餘請求拋棄。三、訴訟費用由原告負擔。」（原證六和解筆錄，本院
    卷第一四七頁）。
五、系爭五十五號房屋面積二十七平方公尺，系爭五十五之一號房屋面積六十三平方
    公尺（臺北市松山地政事務所九十二年十二月二十四日土地複丈成果圖，本院卷
    一二五頁）。
六、被告甲○○自認渠為系爭五十五之一號房屋之現占有人。
七、被告甲○○自認於於九十二年四月十八日與原告簽立原證十所示之交屋協議書（
    本院卷第六十頁、第六十一頁）。
八、系爭五十五之一號房屋之門牌號碼（即臺北市○○街三七０巷五十五之一號）為
    被告甲○○於九十一年四月十二日所申請核准（本院卷第八○、一四八頁）。
陸、得心證之理由：
一、本件爭點：
  (一)原告請求被告丁○○給付系爭五十五號房屋以及系爭五十五之一號房屋（即原告
    提出之附表一所稱原五十五號）所占用系爭土地面積（九十平方公尺），自八十
    七年八月十日起至九十一年一月二十日止，相當於租金之不當得利部分：
  １、本項請求是否為前簡易訴訟和解效力所及？
  ２、若無，其請求之數額是否有據而適當？
    (1)請求之起迄時間是否有據？
    (2)前簡易訴訟所爭執之「臺北市○○街三七○巷五十五號」房屋大小為何？是否
      包括系爭五十五號房屋與系爭五十五之一號房屋？
    (3)請求之金額是否妥當？
  (二)原告請求被告丁○○、甲○○連帶給付系爭五十五之一號房屋所占用系爭土地面
    積（六十三平方公尺），自九十一年一月二十日起至九十二年八月二十日止，相
    當於租金之不當得利或共同侵權行為損害賠償部分：
  １、該段期間系爭五十五之一號房屋之占有人為何？
  ２、被告丁○○有否與被告甲○○共同將臺北市○○街三七０巷五十五號房屋後半
      部，以木板隔間後，申請新門牌號碼（即臺北市○○街三七０巷五十五之一號
      ），致侵害原告權利之不法行為？
  ３、被告是否有權占有系爭土地？若無，原告應向誰請求請求相當於租金之不當得
      利或侵權行為損害賠償？
  ４、若原告得向被告請求相當於租金之不當得利或共同侵權行為損害賠償，其請求
      之數額是否有據而適當？
  (三)請求被告丁○○、甲○○拆除系爭五十五之一號房屋，將土地返還原告部分：
    被告丁○○、甲○○是否為系爭五十五之一號房屋所有權人或事實上處分權人？
    原告應請求何人拆屋還地？
二、爭點一方面：
  (一)按訴訟上和解成立者，與確定判決有同一之效力，而除別有規定外，確定之終局
    判決就經裁判之訴訟標的，有既判力；為民事訴訟法第三百八十條第一項、第四
    百條第一項所分別明定。可知訴訟上和解所生之既判力，乃以該事件當事人所爭
    執之訴訟標的為範圍，若更行起訴之法律關係，與該訴訟上和解所確定之訴訟標
    的，二者並非相同，縱係出於同一基礎社會事實，亦無前揭規定之適用。查原告
    與被告丁○○於九十一年一月十四日就前簡易訴訟達成訴訟上和解，和解內容為
    ：「一、被告（丁○○）願于民國九十一年一月二十日前自臺北市○○街三七○
    巷五十五號搬遷，並將該屋返還原告，屋內如有未搬出之物品視同廢棄物。二、
    原告其餘請求拋棄。三、訴訟費用由原告負擔。」等情，雖為兩造所不爭執，且
    有和解筆錄影本在卷可稽（本院卷第一四七頁），亦經本院調閱上開事件卷宗屬
    實。惟查本院臺北簡易庭九十年度北簡字第一二０五四號返還房屋事件，內政部
    警政署保安警察第六總隊係以民法第七百六十七條為訴訟標的，並未請求不當得
    利或侵權行為，內政部警政署保安警察第六總隊於該訴訟上和解「其餘請求拋棄
    」之讓步，亦僅係針對該訴訟標的為之。是以該和解所生既判力，並不及於本件
    訴訟中原告所主張之民法第一百七十九條、第一百八十五條、第一百八十四條等
    法律關係。原告請求被告丁○○給付相當前述相當於租金之不當得利，並不為前
    簡易訴訟和解效力所及。被告所辯，並不足採。
  (二)次按無法律上之原因而受利益，致他人受損害者，應返還其利益，但依其利益之
    性質或其他情形不能返還者，應償還其價額，民法第一百七十九條前段、第一百
    八十一條後段分別定有明文。又無權占有他人不動產，可能獲得相當於租金之利
    益，為社會通常之觀念，亦有最高法院六十一年臺上字第一六九五號判例意旨可
    資參照。被告丁○○於八十七年八月十日至九十一年一月二十日間，無權占有原
    告所管理之不動產，為被告所不爭執，則原告依據不當得利之法律關係，請求被
    告丁○○給付未罹於五年短期時效之相當於租金之不當得利（起訴日為九十二年
    八月八日，原告得請求自八十七年八月九日起算之金額，而原告係自八十七年八
    月十日起算），自屬合法。
  (三)再查原告雖主張被告丁○○所占用的房屋，面積總共係九十平方公尺，而後才被
    以木板隔開，區分為目前之系爭五十五之一號房屋（六十三平方公尺），及系爭
    五十五號房屋（二十七平方公尺），故請求被告丁○○給付如附表一所示，八十
    七年八月十日至九十一年一月二十日，以九十平方公尺計算之不當得利。但被告
    丁○○、甲○○均否認上情，辯稱：「臺北市○○街三七○巷五十五號房屋」本
    來就只有目前那麼大，其餘部分，是被告丁○○自己增建的，後來於八十七年四
    月二十日以八萬元賣給被告甲○○，被告甲○○住了很久，直到後來內政部警政
    署保安警察第六總隊、丁○○等人有糾紛，被告甲○○覺得不妥，才去申請獨立
    的門牌號碼等語。查本院臺北簡易庭九十年度北簡字第一二○五四號事件中，內
    政部警政署保安警察第六總隊與丁○○所爭執之「臺北市○○街三七○巷五十五
    號房屋」，並未經測量，而其卷內所附，原告提出之勘測成果圖，僅將臺北市○
    ○街三七○巷四一、四三、四五、四七、四九、五一、五三、五五號相連之房屋
    劃歸成一整座建築，難以區分上開各門牌號碼房屋之界線，且該勘測圖更無特別
    標明該爭執之「臺北市○○街三七○巷五十五號房屋」詳細之形狀、位置、大小
    自無從確認前簡易訴訟事件中「臺北市○○街三七○巷五十五號房屋」確實之大
    小；原告對此有利於己之事實又未能提出其他證據證明，不能認為實在，被告所
    辯可以採信。是以，應認定「臺北市○○街三七○巷五十五號房屋」之大小，自
    始即與系爭五十五號房屋同，而系爭五十五之一號房屋，乃是被告丁○○自行增
    建而取得所有權，並在八十七年四月二十日將事實上處分權移轉與被告甲○○。
    八十七年八月十日起至九十一年一月二十日止，被告丁○○無權占有之「臺北市
    ○○街三七○巷五十五號房屋」即系爭五十五號房屋，面積為二十七平方公尺。
  (四)又查系爭土地位於小巷內，距離大馬路約一般健康成人三分鐘步行路程，周圍並
    無商業活動，需要到大馬路上才有商店，巷道不寬，系爭五十五號房屋亦為老舊
    建築等情，業據本院於九十二年十二月八日現地履勘屬實（本院卷一一六至第一
    一八頁參照）。原告主張參照土地法第一百零五條準用第九十七條規定，以土地
    申報地價及系爭五十五號房屋現值合計年息百分之五，計算系爭五十五號房屋所
    占用土地之年租金額，尚屬過高；應以土地申報地價與系爭五十五號房屋合計年
    息百分之三計算為適當。又系爭土地八十七年、八十八年、八十九年、九十年各
    當期土地現值，依序為每平方公尺十萬六千元、十萬八千元、十萬四千元、十萬
    四千六百元，此有臺北市地價謄本在卷可稽（本院卷第一五八、一五九頁參照）
    ，又原告均以土地現值百分之八十為申報地價，系爭五十五號房屋現值為四萬六
    千二百元等情，被告丁○○並無抗辯，爰以此標準計算被告丁○○應給付原告之
    不當得利數額如左：
  １、八十七年八月十日起至八十八年六月三十日止，相當於租金之不當得利：
      ｛【１０６０００（元／平方公尺）＊８０％＊２７（平方公尺）】＋４６２
      ００元｝＊３％（／年）＊３２５／３６５（年）＝６２３９５元（元以下四
      捨五入，下同）。
  ２、八十八年七月一日起至八十九年六月三十日止，相當於租金之不當得利：
      ｛【１０８０００（元／平方公尺）＊８０％＊２７（平方公尺）】＋４６２
      ００元｝＊３％（／年）＊１年＝７１３７０元。
  ３、八十九年七月一日起至九十年六月三十日止，相當於租金之不當得利：
      ｛【１０４０００（元／平方公尺）＊８０％＊２７（平方公尺）】＋４６２
      ００元｝＊３％（／年）＊１年＝６８７７８元。
  ４、九十年七月一日起至九十一年一月二十日止，相當於租金之不當得利：
      ｛【１０４６００（元／平方公尺）＊８０％＊２７（平方公尺）】＋４６２
      ００元｝＊３％（／年）＊２０４／３６５（年）＝３８６５８元。
  ５、合計八十七年八月十日起至九十一年一月二十日止，相當於租金之不當得利：
      ６２３９５元＋７１３７０元＋６８７７８元＋３８６５８元＝２４１２０１
      元。
  (五)綜上，被告丁○○應給付原告八十七年八月十日起至九十一年一月二十日止，相
    當於租金之不當得利數額為二十四萬一千二百零一元，原告請求逾此部分，即無
    理由。
三、爭點二方面：
  (一)被告丁○○否認為系爭五十五之一號房屋之占有人，並辯稱，被告丁○○與原告
    在前簡易訴訟達成和解後就搬出去，嗣後的事都不知情等語。而原告並未能舉出
    任何證據以證明九十一年一月二十日至今，被告丁○○占有系爭五十五之一號房
    屋之事實，不能僅以被告丁○○曾占有系爭五十五號房屋，即遽認被告丁○○亦
    於九十一年一月二十日至今占有系爭五十五之一號房屋。是以系爭五十五之一號
    房屋該段期間之占有人，僅有被告甲○○。
  (二)被告二人均否認共同故意將臺北市○○街三七○巷五十五號房屋後半部，以木板
    隔間後，申請新門牌號碼（臺北市○○街三七○巷五十五之一號），而規避前簡
    易訴訟之訴訟上和解內容，致侵害原告權利。被告丁○○辯稱渠依和解條件搬出
    去後，其他的事都不知情。被告甲○○固自認臺北市○○街三七○巷五十五之一
    號門牌號碼是伊申請，但辯稱那是以八萬元向被告丁○○購買渠自己增建部分；
    並非與被告丁○○另申請門牌，規避和解條件等語。查原告主要乃舉系爭五十五
    之一號房屋門牌係在九十一年四月十二日申請獲准之事實以證明其主張；惟查，
    將建物申請門牌號碼，與該建物何時存在，係增建、新建、或其他種種原因而存
    在，均無直接必然之關連，原告無法證明前簡易訴訟所爭執「臺北市○○街三七
    ○巷五十五號」房屋之大小、位置等事項已如前述；而原告亦無法提出證據證明
    被告二人確有共同故意將「臺北市○○街三七○巷五十五號」房屋以木板分隔為
    二部分，並將其中六十三平方公尺部分，另申請臺北市○○街三七○巷五十五之
    一號門牌，規避和解條件之事實；徒憑某一行政手續完成之時間點，即遽認被告
    二人有共同侵權行為，其主張亦不能認為實在。
  (三)承上，原告既不能證明被告丁○○九十一年一月二十日至今無權占有系爭五十五
    之一號房地，也不能證明被告丁○○與被告甲○○有何共同侵權行為，原告請求
    被告丁○○給付九十一年一月二十日至今，占用系爭五十五之一號房地相當於租
    金之不當得利或侵權行為損害賠償，即無理由。至於被告甲○○方面，伊自認為
    系爭五十五之一號房屋占有人，且由八十七年四月二十日向被告丁○○購入後占
    用至今，自堪認為真實，且被告甲○○亦不爭執系爭五十五之一號房屋所坐落之
    系爭土地管理者為原告，被告甲○○自應對伊有權占有系爭土地負舉證責任；被
    告甲○○對此有利於己之事實，並未舉證證明，自應負無權占有人之責任。被告
    甲○○自認於八十七年四月起占有系爭五十五之一號房地（面積六十三平方公尺
    ），原告請求自九十一年一月二十日起算之不當得利即無不合。又系爭土地繁榮
    度，及計算不當得利之標準如何妥當均已如前述，又系爭土地九十一、九十二年
    各當期土地現值，依序為每平方公尺十萬四千六百元、十萬零四百元、九萬九千
    七百元（九十二年度起，公告日期為當期一月），此有臺北市地價謄本在卷可稽
    （本院卷第一五八、一五九頁參照），又原告均以土地現值百分之八十為申報地
    價等情，被告甲○○並無抗辯，爰以前述標準計算被告甲○○應給付原告之不當
    得利數額如左：
  １、九十一年一月二十日起至九十一年六月三十日止，相當於租金之不當得利：
      １０４６００（元／平方公尺）＊８０％＊６３（平方公尺）＊３％（／年）
      ＊１６２／３６５（年）＝７０１９５元。
  ２、九十一年七月一日起至九十一年十二月三十一日止，相當於租金之不當得利：
      １００４００（元／平方公尺）＊８０％＊６３（平方公尺）＊３％（／年）
      ＊１８４／３６５（年）＝７６５２６元。
  ３、九十二年一月一日起至九十二年八月二十日止，相當於租金之不當得利：
      ９９７００（元／平方公尺）＊８０％＊６３（平方公尺）＊３％（／年）＊
      ２３２／３６５（年）＝９５８１７元。
  ５、合計九十一年一月二十日起至九十二年八月二十日止，相當於租金之不當得利
      ：
      ７０１９５元＋７６５２６元＋９５８１７元＝２４２５３８元。
  (四)又原告請求被告甲○○給付自起訴狀繕本送達伊之翌日（即九十二年八月二十八
    日）起，至伊搬離系爭五十五之一號房屋之日止，按月以申報地價年息百分之五
    計算之相當於租金之不當得利部分，如前開標準，應按該繕本送達被告甲○○之
    日之申報地價年息百分之三計算：其計算式如左：
    ９９７００（元／平方公尺）＊８０％＊６３（平方公尺）＊３％（／年）／１
    ２（每月）＝１２５６２元／月。
  (五)綜上，被告甲○○應給付原告九十一年一月二十日起至九十二年八月二十日止，
    相當於租金之不當得利數額二十四萬二千五百三十八元，及自九十二年八月二十
    八日起至搬離系爭五十五之一號房屋之日止，每月一萬二千五百六十二元。原告
    請求逾本段上開部分，即無理由。
四、爭點三方面：
  (一)被告二人自承系爭五十五之一號房屋為被告丁○○自行增建的違建，後於八十七
    年四月二十日以八萬元賣予被告甲○○，足認系爭五十五之一號房屋原始所有權
    人為被告丁○○、事實上處分權人為被告被告甲○○。又按房屋之拆除為一種事
    實上之處分行為，是未經辦理所有權第一次登記之建物，須有事實上之處分權者
    ，始得予以拆除。如未經辦理登記之原始起造人，已將該建物出賣與他人，並為
    移交，而失其事實上處分之權利者，應命事實上處分權人拆除該建物，而非原始
    所有權人。原告應請求被告甲○○拆除系爭五十五之一號房屋，而非請求被告丁
    ○○、甲○○二人為拆除，堪以憑認。
  (二)被告甲○○雖又辯稱系爭五十五之一號房屋非原告所管理，原告起訴為當事人不
    適格等語，惟系爭五十五之一號房屋所坐落系爭土地為原告所管理乙節，被告甲
    ○○並不爭執，伊又無法證明有權占有系爭五十五之一號房地已如前述，原告自
    得以所有人身分，對於妨害其所有權者請求除去之，被告甲○○所辯，顯有誤會
    。
  (三)綜上，原告請求被告甲○○拆除系爭五十五之一號房屋，將土地返還原告，為有
    理由，逾此部分，則於法不合。
五、另按，給付無確定期限者，債務人於債權人得請求給付時，經其催告而未為給付
    ，自受催告時起，負遲延責任。其經債權人起訴而送達訴狀，或依督促程序送達
    支付命令，或為其他相類之行為者，與催告有同一之效力。又遲延之債務，以支
    付金錢為標的者，債權人得請求依法定利率計算之遲延利息。至應付利息之債務
    ，其利率未經約定，亦無法律可據者，週年利率為百分之五。民法第二百二十九
    條第二項、第二百三十三條第一項前段、第二百零三條復分別定有明文。本件原
    告就被告丁○○、甲○○各應給付之八十七年八月十日起至九十一年一月二十日
    止，九十一年一月二十日起至九十二年八月二十日止，相當於租金之不當得利，
    請求自起訴狀繕本送達之翌日（各為九十二年十月三日、九十二年八月二十八日
    ）起至清償日止計算法定遲延利息，並無不當，應予准許。
六、從而，原告依據所有物返還請求權、侵權行為、不當得利規定起訴請求：
  (一)被告丁○○應給付原告二十四萬一千二百零一元，及自九十二年十月三日起至清
    償日止，按年息百分五計算之法定遲延利息。
  (二)被告甲○○應給付原告二十四萬二千五百三十八元，及自九十二年八月二十八日
    起至清償日止，按年息百分五計算之法定遲延利息。及自九十二年八月二十八日
    起至搬離如系爭五十五之一號房屋之日止，每月一萬二千五百六十二元。
  (三)被告甲○○應拆除坐落系爭土地之系爭五十五之一號房屋，將土地返還原告。
    為有理由，應予准許，逾此範圍，為無理由，應予駁回。
七、本件第一項、第二項、第三項，各因未逾五十萬元，應分別依職權宣告假執行。
    本判決第四項，於原告以二百一十萬為被告甲○○供擔保後，得假執行。被告甲
    ○○敗訴部分，陳明願供擔保請宣告准免為宣告假執行，爰酌定相當之擔保金額
    准許之。至於原告敗訴部分，其假執行之聲請失其附麗，應併予駁回。
柒、訴訟費用負擔之依據：民事訴訟法第七十九條、第八十五條第一項但書。
中　　　華　　　民　　　國　　九十三　　年　　　六　　　月　　　三十　　日
                                  民事第六庭審判長法  官   林惠瑜
                                                  法  官   郭美杏
                                                  法  官   姚念慈
右為正本係照原本作成。
如不服本判決，應於判決送達後二十日內依對造人數檢具繕本向本院提出上訴狀上訴
於臺灣高等法院。
中　　　華　　　民　　　國　　九十三　　年　　　六　　　月　　　三十　　日
                                                  書記官   朱俶伶
